臺灣高等法院臺中分院民事判決　　　　　 99年度上字第285號
上　訴　人　呂金炳(兼呂金興、.
視同上訴人　呂文達
前列二人共同
訴訟代理人　蔡汶雄
視同上訴人　呂金豊(即呂文龍之.
　　　　　　王萬發(即呂振通之.
　　　　　　呂慶發(即呂振通之.
　　　　　　王霞(即呂振通之繼.
　　　　　　呂玉霞(即呂振通之.
　　　　　　呂麗滿(即呂振通之.
　　　　　　王　鳳(即呂振通之.
　　　　　　蔣溫釘
　　　　　　呂朝松
　　　　　　呂朝琴
　　　　　　呂朝全
前列四人共同
訴訟代理人　許博堯律師
視同上訴人　呂金材(即呂文龍之.
　　　　　　呂金鎮(即呂文龍之.
　　　　　　呂鴛鴦(即呂文龍之.
　　　　　　許呂寶貴(即呂文龍.
　　　　　　呂寶玉(即呂文龍之.
被 上 訴人　許文益
訴訟代理人　許在富
上列當事人間請求分割共有物事件，上訴人對於民國99年6月29
日臺灣臺中地方法院98年度訴字第2903號第一審判決提起上訴，
本院於100年1月25日言詞辯論終結，判決如下：
    主  文
原判決主文第二項關於分割方法廢棄。
兩造共有坐臺中縣清水鎮○○段第八九地號，面積二九七一．七
六平方公尺之土地依附圖所示方案分割：A部分面積八九一．五
三平方公尺，分歸被上訴人所有；B部分面積二九七．一七平方
公尺分歸上訴人呂金豊、呂金材、呂金鎮、呂鴛鴦、許呂寶貴、
呂寶玉（呂文龍之繼承人）、上訴人王鳳、王萬發、呂慶發、王
霞、呂玉霞、呂麗滿（呂振通之繼承人）依各二分之一比例維持
共有（呂文龍、呂振通各繼承人間為公同共有）；C部分面積八
九一．五三平方公尺分歸上訴人呂金炳、呂文達、蔣溫釘按原應
有部分比例維持共有；D部分面積八九一、五二平方公尺分歸上
訴人呂朝松、呂朝琴、呂朝全依原應有部分比例維持共有。
第二審訴訟費用除確定部分外，由兩造依如附表所示應有部分比
例負擔。
    事實及理由
一、系爭土地原共有人呂文章已於民國（下同）87年1月26日死
    亡，其繼承人為上訴人呂金炳、呂金興、李呂阿冉、呂慧貞
    、呂如芳、呂秀娘等6人，嗣於訴訟中上開繼承人辦畢繼承
    分割，由上訴人呂金炳一人取得系爭土地應有部分20分之1
    ，此有土地登記謄本一件附卷可稽，上訴人呂金炳聲請承當
    訴訟，依民事訴訟法第254條第1項規定，應予准許。
二、上訴人呂金炳、呂金豊、呂文達、蔣溫釘、呂朝松、呂朝琴
    、呂朝全、呂金材、呂金鎮、呂鴛鴦、許呂寶貴、呂寶玉、
    王鳳、王萬發、呂慶發、王霞、呂玉霞、呂麗滿經合法通知
    ，均無正當理由未於言詞辯論期日到場，核無民事訴訟法第
    386條各款所列情形，爰依被上訴人之聲請，由其一造辯論
    而為判決。
三、被上訴人起訴主張：系爭土地為被上訴人、上訴人蔣溫釘、
    呂朝松、呂朝琴、呂朝全、呂文達，與呂文章、呂文龍、呂
    振通等人所共有，其應有部分詳如附表所示，呂文龍於80年
    12月16日死亡，其繼承人為上訴人呂金豊、呂金材、呂金鎮
    、呂鴛鴦、許呂寶貴、呂寶玉等6人；呂振通於96年6月29日
    死亡，其繼承人為上訴人王鳳、王萬發、呂慶發、王霞、呂
    玉霞、呂麗滿等6人，惟呂文龍、呂振通之繼承人皆尚未辦
    理繼承登記。查系爭土地並無不能分割之情事，且兩造未能
    達成分割之協議或成立調解，被上訴人請求依原判決附圖乙
    案分割等語（未繫屬本院者，不另贅述）。
四、上訴人呂朝松、呂朝琴、呂朝全、蔣溫釘則辯以：系爭土地
    位於台中港特定區都市計畫區農業區用地範圍內，依法固無
    原物分割之限制，但系爭土地面積2971.76平方公尺，已達
    合法興建農舍之規模（逾0.25公頃），如採原物分割，將使
    各共有人喪失興建農舍之利益，經濟價值減損，且被上訴人
    地上之建物係屬違規使用，並無保留之必要，爰請准予變價
    分割等語。上訴人呂金炳、呂文達則辯以：被上訴人及上訴
    人呂朝松、呂朝琴、呂朝全、蔣溫釘所曾主張的原判決附圖
    甲、乙等案，皆有使呂文達及呂文章、呂文龍之繼承人分得
    同一位置並須維持共有，明顯損及上訴人呂金炳、呂金材、
    呂金鎮、呂鴛鴦、許呂寶貴、呂寶玉、王鳳、王萬發、呂慶
    發、王霞、呂玉霞、呂麗滿、呂文達等人之利益，且因現有
    登記名義人仍為呂文龍、呂振通等人，縱使判決分割共有物
    ，各繼承人仍僅能依公同共有之型態登記，導致他日產權處
    分不易，因此，分割方式應依原判決附圖所示之丙案，再將
    B部分細分為三部分由呂文章、呂文龍、呂振通等人之繼承
    人分別取得，A部分850.54平方公尺由被上訴人取得，C部分
    141.76平方公尺由上訴人呂文達取得，D部分由上訴人呂朝
    松、呂朝琴、呂朝全依原應有部分比較保持共有，E部分567
    .02平方公尺由上訴人蔣溫釘取得，F部分由全體共有人應原
    應有部分比例保持共有等語。
五、被上訴人主張系爭土地為被上訴人、上訴人蔣溫釘、呂朝松
    、呂朝琴、呂朝全、呂文達，與呂文章、呂文龍、呂振通等
    人所共有，其應有部分如附表所示（呂文章應有部分業經其
    繼承人辦理繼承分割，由上訴人呂金炳取得20分之1），兩
    造就系爭土地並無因物之使用目的不能分割之情事，亦未有
    不能分割之協議，經被上訴人向彰化縣永靖鄉調解委員會申
    請調解均無法達成分割協議等情，業據其提出土地登記簿謄
    本、戶籍謄本等件為證，且為上訴人所不爭，堪信為真實。
    按各共有人，除法令另有規定外，得隨時請求分割共有物。
    但因物之使用目的不能分割或契約訂有不分割之期限者，不
    在此限，民法第823條第1項定有明文；本件兩造共有系爭土
    地，經協議分割不成，又無不能分割之協議，無因使用目的
    不能分割，及無訂有不分割期限之契約等情，是被上訴人訴
    請分割，於法尚非無據，應予准許。
六、次按：「裁判分割共有物，屬形成判決，法院定共有物之分
    割方法，固應斟酌當事人之聲明、共有物之性質、經濟效用
    及全體共有人之利益等，而本其自由裁量權為公平合理之分
    配，但並不受當事人聲明、主張或分管約定之拘束。」、「
    定共有物分割之方法，固可由法院自由裁量，但亦須以其方
    法適當者為限。又法院裁判分割共有物，須斟酌各共有人之
    利害關係、使用情形、共有物之性質及價值、經濟效用，符
    合公平經濟原則，其分割方法始得謂為適當。」最高法院93
    年度臺上字第1797號、90年度臺上字第1607號分別著有裁判
    意旨可資參照。
  (一)查系爭土地登記之共有人呂文龍、呂振通業已死亡，呂文龍
    其繼承人有上訴人呂金豊、呂金材、呂金鎮、呂鴛鴦、許呂
    寶貴、呂寶玉等6人，呂振通其繼承人有上訴人王鳳、王萬
    發、呂慶發、王霞、呂玉霞、呂麗滿等6人，迄未辦理繼承
    登記，而系爭土地位於臺中縣清水鎮上，面臨神清路，被上
    訴人於附圖所示A部分土地上建有鐵皮倉庫及2層加強磚造房
    屋等建物等情，業經本院及原法院履勘現場無訛，並有勘驗
    筆錄及現場照片在卷可稽（本院卷第127頁、原審卷第140頁
    、第103頁、第104頁）。再查系爭土地上訴人呂文達應有部
    分20分之1、呂金炳應有部分20分之1業已出賣與上訴人蔣溫
    釘，此有不動產買賣契約書附卷可查（本院卷第132至139頁
    ）其應有部分即有變更，是其等請求將原判決附圖乙案所示
    B、C、D部分重新調整面積大小，即依如後附圖所示C部分面
    積八九一．五三平方公尺分歸上訴人呂金炳、呂文達、蔣溫
    釘三人按原應有部分比例共有取得，俾為較大之經濟利用，
    尚為可採；另A部分面積八九一．五三平方公尺，仍照舊位
    置分歸被上訴人所有；B部分面積二九七．一七平方公尺分
    歸上訴人呂金豊、呂金材、呂金鎮、呂鴛鴦、許呂寶貴、呂
    寶玉（呂文龍之繼承人）、上訴人王鳳、王萬發、呂慶發、
    王霞、呂玉霞、呂麗滿（呂振通之繼承人）依各二分之一比
    例維持共有（呂文龍、呂振通各繼承人間為公同共有）；D
    部分面積八九一、五二平方公尺分歸上訴人呂朝松、呂朝琴
    、呂朝全依原應有部分比例維持共有，應予准許；因如依附
    圖方案分割，大致符合土地之使用現狀，且可免於地上建物
    遭拆除。而被上訴人所主張如原判決附圖乙案分割之方案，
    原本為上訴人呂朝松、呂朝琴、呂朝泉、蔣溫釘4人所同意
    （乙案原係上訴人呂朝松、呂朝琴、呂朝泉、蔣溫釘所提出
    ，惟其等嗣又請求變價分割），而修正後之附圖方案與被上
    訴人所主張之原判決附圖乙案就各共有人取得部分，除B、C
    、D部分因有買賣將來應有部分會有變動外，餘均相同，依
    此方案，各共有人取得之土地坵塊尚為完整，方便利用，且
    各自面臨神清路，有利於兩造通行之用，不致生裏地及土地
    價格不一情形，兩造可繼續使用系爭土地，較符合經濟效用
    ，應最能妥適兼顧全體共有人利益之分割方法，故附圖所示
    方案為可採。
  (二)上訴人呂朝松、呂朝琴、呂朝泉、蔣溫釘4人雖另主張系爭
    土地可供合法建築農舍使用，原物分割遭成土地價值減損，
    應採變價分割云云，惟系爭土地既位於台中港特定區都市計
    畫範圍內，使用分區為農業區，以農業使用考量，而非採建
    築基地之方式分割，應屬公平合理。且變價分割可能使被上
    訴人、上訴人呂金豊、呂金材、呂金鎮、呂鴛鴦、許呂寶貴
    、呂寶玉、王鳳、王萬發、呂慶發、王霞、呂玉霞、呂麗滿
    等人無法取得土地，亦非合理。
  (三)至於上訴人呂文達、呂金炳等於原審主張依原判決修正之附
    圖丙案分割，其分割方式須再預留F部分充作道路用地由全
    體共有人共有，徒使各共同人分得之土地減少，造成全體共
    有人之不利益，且分得之土地有臨路地及裡地價值之不同，
    實所不宜，況上訴人呂金炳因繼承分割由其一人取得系爭土
    地應有部分20分之1，而上訴人蔣溫釘已買受上訴人呂文達
    、呂金炳應有部分各20分之1，則原主張之丙案即不可採。
  (四)綜上，本院認以上訴人呂金炳所主張之附圖方案分割，共有
    人分配取得之土地尚屬地形尚屬規則，有利於日後之規劃，
    對於各共有人均有利益，是其分割方法，係符合公平經濟原
    則，並最能兼顧全體共有人之利益，應屬公平允當，爰改判
    諭知如主文第二項所示分割方法。
七、綜上所述，因呂文章其繼承人辦畢繼承分割，由上訴人呂金
    炳取得應有部分20分之1，上訴人蔣溫釘等人因買賣其應有
    部分業已變動，被上訴人依民法第823條第1項、第824條第2
    項規定，請求分割系爭土地，原法院依原判決附圖乙案所示
    方案為分割方法，尚有未洽，上訴意旨指摘原判決不當，求
    予廢棄，為有理由，爰由本院廢棄改判如主文第二項所示。
八、末查，分割共有物乃具非訟事件之性質，本院斟酌何種分割
    方法較能增進共有物之經濟效益，並兼顧兩造之利益，以決
    定適當之分割方法，不因何造起訴而有不同。是上訴人提起
    上訴雖有理由，惟關於訴訟費用負擔，則應以共有人全體各
    按其應有部分比例負擔，始為公允。
九、本件事證已臻明確，兩造其餘主張、陳述及所提之證據，經
    審酌均與判決結果不生影響，爰不一一論列，附此敘明。
十、據上論結，本件上訴為有理由，依民事訴訟法第463條、第
    385條第1項前段、第450條、第78條、第85條第1項、第80條
    之1後段，判決如主文。
中    華    民    國   100    年    2     月    15    日
                民事第五庭    審判長法  官  李寶堂
                                    法  官  古金男
                                    法  官  王重吉
以上正本係照原本作成。
如對本判決上訴，須於收受判決送達後20日內向本院提出上訴書
狀，其未表明上訴理由者，應於提出上訴後20日內向本院提出上
訴理由書（須按他造人數附具繕本）。
上訴時應提出委任律師為訴訟代理人之委任狀。具有民事訴訟法
第466條之1第1項但書或第2項之情形為訴訟代理人者，另應附具
律師及格證書及釋明委任人與受任人有該條項所定關係之釋明文
書影本。如委任律師提起上訴者，應一併繳納上訴審裁判費。
                                    書記官  林玉惠
中    華    民    國   100    年    2     月    15    日
                                                      Ｓ
附表
 ┌──┬──────────────────┬────┐
 │編號│共有人姓名                          │應有部分│
 ├──┼──────────────────┼────┤
 │ 1  │許文益                              │  6/20  │
 ├──┼──────────────────┼────┤
 │    │呂金炳（呂文章之繼承人，應有部分1/20│        │
 │ 2  │已出賣與蔣溫釘）                    │  1/20  │
 ├──┼──────────────────┼────┤
 │    │呂金豊、呂金材、呂金鎮、呂鴛鴦、許呂│        │
 │ 3  │寶貴、呂寶玉（呂文龍之繼承人，公同共│  1/20  │
 │    │有呂文龍之應有部分1/20）            │        │
 ├──┼──────────────────┼────┤
 │    │王鳳、王萬發、呂慶發、王霞、呂玉霞、│        │
 │ 4  │呂麗滿（呂振通之繼承人，公同共有呂振│  1/20  │
 │    │通之應有部分1/20）                  │        │
 ├──┼──────────────────┼────┤
 │ 5  │蔣溫釘                              │  4/20  │
 ├──┼──────────────────┼────┤
 │ 6  │呂朝松                              │  2/20  │
 ├──┼──────────────────┼────┤
 │ 7  │呂朝琴                              │  2/20  │
 ├──┼──────────────────┼────┤
 │ 8  │呂朝全                              │  2/20  │
 ├──┼──────────────────┼────┤
 │ 9  │呂文達（已出賣與蔣溫釘）            │  1/20  │
 └──┴──────────────────┴────┘